【裁判字號】    96,上易,193
【裁判日期】    970409
【裁判案由】    返還不當得利
【裁判全文】
臺灣高等法院高雄分院民事判決         96年度上易字第193號
上  訴  人  丁○○
被  上訴人  乙○○
            戊○○○
            丙○○
            甲○○○
上四人共同
訴訟代理人  鄭曉東律師
訴訟代理人  魏緒孟律師
上列當事人間返還不當得利事件，上訴人對於中華民國96年7 月
6 日台灣高雄地方法院95年度訴字第369 號所為第一審判決，提
起上訴，本院於民國97年3 月26日言詞辯論終結，判決如下：
    主    文
上訴駁回。
第二審訴訟費用由上訴人負擔。
    事實及理由
一、上訴人主張：上訴人及被上訴人乙○○、丙○○、甲○○○
    均為被繼承人黃金來之子女，被上訴人戊○○○為黃金來之
    配偶。黃金來生前將出租名下土地所得租金供作家族事務支
    出使用，並自民國 (下同)88 年5 月11日起委由乙○○管理
    此筆家用款，且黃金來生前為求節稅，於91年間委由乙○○
    出售其名下高雄市○○區○○段275 地號土地，並購買高雄
    市○鎮區○○段863 地號等34筆土地，嗣黃金來死亡後，再
    以該34筆土地抵繳遺產稅。迄至92年1 月份，被上訴人乙○
    ○所管理之上開家用款，連同其處理上開售地、購地事宜後
    之差額款，尚有結餘新台幣（下同）925 萬2111元，加上92
    年2 月至4 月之租金收入24萬2250元、92年新福四小段19
    地號土地之地價稅收入3 萬5957元，扣除如原判決書附表一
    所示之支出款後，尚餘685 萬0963元，而黃金來已於92年8
    月30日死亡，黃金來與乙○○間之委任關係已終止，上開款
    項應由兩造共同繼承，詎乙○○拒將上開餘款分配其他繼承
    人，其占有上開餘款並無法律上之原因。至上訴人提領之37
    0 萬元，係依黃金來之指示，提領後亦已交付黃金來收執，
    上訴人並未對黃金來負有該筆債務。爰依民法第1164條遺產
    分割及第179 條不當得利之法律關係，請求判命將上開兩造
    公同共有之遺產債權685 萬0963元按應繼分比例分割，及乙
    ○○應給付上訴人137 萬0192元，及自上訴人95年10月14日
    陳述意見狀送達乙○○之翌日起至清償日止，按年利率5%計
    算之利息。
二、被上訴人則以：黃金來原本係將家用款委由上訴人管理，迄
    至88年5 月11日起，始改由乙○○管理。於上訴人管帳期間
    ，黃金來、戊○○○均將渠等之高雄市農會存摺及印章交由
    上訴人運用，詎上訴人於改由乙○○管帳時，並未將上開存
    摺、印章交付，且於89年至91年間，於黃金來帳戶內總計70
    0 萬元之定期存款到期而分別存入黃金來、戊○○○帳戶後
    ，擅自提領存入黃金來上開帳戶內之370 萬元，此370 萬元
    乃黃金來對上訴人之不當得利債權，亦應屬黃金來之遺產。
    又出售福民段275 地號土地與購買高雄市○鎮區○○段863
    地號等34筆土地之差價，既已列為黃金來之遺產，則出售福
    民段275 地號土地所生之土地增值稅169 萬0136元，即應按
    應繼分比例由各繼承人負擔；另乙○○為兩造節省遺產稅31
    98萬5505元，可請求上開遺產稅10% 之報酬319 萬8550 元
    ，此報酬應自黃金來遺產中扣除；乙○○在黃金來過世後，
    曾帶戊○○○出遊，支出12萬元，亦應由上開遺產中扣除；
    另原屬黃金來之福民段279 地號土地，在黃金來生前即出租
    予他人，出租當時已收取押金10萬元，約定於97年4 月30日
    租期屆滿時退還，此筆10萬元之租地押金，亦應由各繼承人
    負擔。再者，高雄市○○區○○路488 、490 、492 、494
    號4 棟房屋係由丙○○負責設計、監造，黃金來當初表示由
    4 名子女各分得1 棟，然房子蓋好後，上訴人取得其中2 棟
    之所有權，丙○○則未取得，乙○○乃自上述為節稅而售地
    、購地之餘款中，給付丙○○134 萬4083元，作為丙○○出
    力蓋房子之報酬；另93年間戊○○○跌倒，均由甲○○○照
    顧，乙○○乃自上述家用款中給付40萬元予甲○○○。綜上
    ，黃金來之遺產總額為1329萬0318元，原判決書附表一、二
    所示款項均屬應自遺產中扣除之支出，上訴人提起本件訴訟
    並無理由，爰聲明請求駁回上訴人之訴。
三、原審判決兩造公同共有如原判決書附表三所示被繼承人黃金
    來之遺產准予分割，並依原判決書附表四所示之分割方法分
    割，並駁回上訴人其餘之訴，上訴人不服，於本院聲明：（
    一）原判決廢棄。（二）上開廢棄部分，乙○○應給付上訴
    人137 萬0192元，及自92年8 月31日起至清償日止，按年利
    率5%計算之利息。（三）上訴人願供擔保，請准宣告假執行
    。（四）第一、二審訴訟費用由被上訴人各負擔1/5 ，餘由
    上訴人負擔。
    被上訴人則以：（一）上訴駁回。（二）訴訟費用由上訴人
    負擔。
四、兩造不爭執之事項：
  (一)黃金來已於92年8 月30日死亡，上訴人、被上訴人乙○○、
    丙○○、甲○○○均為其子女，被上訴人戊○○○則為其配
    偶，5 人均未拋棄繼承，黃金來之遺產，除已立遺囑部分外
    ，應由兩造按應繼分比例即5 分之1 繼承。
  (二)黃金來生前將出租名下土地所得租金供作家族事務支出使用
    ，此筆家用款原係由上訴人管理，自88年5 月11日起始由被
    上訴人乙○○管理迄今，且黃金來生前為求節稅，於91年間
    委由被告乙○○出售其名下高雄市○○區○○段275 地號土
    地，並購買高雄市○鎮區○○段863 地號等34筆土地，嗣黃
    金來死亡後，再以該34筆土地抵繳遺產稅。迄至92年1 月份
    ，被上訴人乙○○所管理之上開家用款，連同其處理上開售
    地、購地事宜後之差額款，尚有結餘9,252,111 元，另有92
    年2 月至4 月份之租金收入242,250 元、92年新福四小段19
    地號土地之地價稅收入35,957元入帳。
  (三)附表一所示支出款項，兩造同意自黃金來之遺產中扣除。
  (四)上訴人曾於89年至91年間，於黃金來之高雄市農會帳戶內總
    計700 萬元之定期存款到期而分別存入黃金來、被上訴人戊
    ○○○帳戶後，提領存入黃金來上開帳戶內之370 萬元。
五、本件之爭點為：(一)上訴人自黃金來帳戶內所提領之370 萬元
    ，是否屬黃金來對上訴人之債權，而屬黃金來之遺產？(二)附
    表二所示之款項，應否以黃金來之遺產支付？或屬黃金來之
    債務，應由全體繼承人負擔？茲分述本院之判斷如下：
  (一)上訴人自黃金來帳戶內所提領之370 萬元，是否為黃金來對
    上訴人之債權，而屬黃金來之遺產？
    上訴人曾於89年至91年間，自黃金來高雄市農會帳戶提領總
    計370 萬元之情，為兩造所不爭執，堪信為真實。上訴人雖
    主張，該款係用來購買興建高雄市○○路488 、490 、492
    、494 號房屋之材料費，及伊應得之工資，且從85年7 月1
    日起至91年4 月30日止，父母都由伊照顧，從91年5 月起，
    父母才由三兄弟輪流照顧，故該370 萬元並非伊欠父親黃金
    來之債務，非黃金來之遺產云云，惟查，依兩造之陳述，上
    開四間房屋於85年間即已建造完成，系爭370 萬元上訴人係
    於89年至91年間自黃金來之帳戶所提領，此時該屋早已建造
    完成，且上訴人於原審自承系爭370 萬元係向黃金來借用，
    嗣後已還黃金來等語，故上訴人主張系爭370 萬元係購買建
    造上開房屋之材料及屬伊應得之工資云云，自不可採。又兩
    造父母自85年7 月1 日起至91年4 月30日止由上訴人照顧，
    為兩造所不爭執，固屬真正，惟查，上訴人扶養其父母之期
    間，其父母之老農年金每月各3000元亦由上訴人領取使用，
    此亦為兩造所不爭執，況如前所述上訴人於原審已自承該37
    0 萬元係向黃金來借用等語，可見該款並非用於扶養黃金來
    夫婦。故上訴人主張，系爭370 萬元中一部分係伊扶養父母
    之費用，不能列入其父黃金來之遺產云云，自不可採。又上
    訴人前於原審自承系爭370 萬元係伊向黃金來借用，惟辯稱
    ，已歸黃金來云云，然查，其所稱已歸還黃金來一情，為被
    上訴人所否認，上訴人復無法舉證證明之，是應認系爭370
    萬元為上訴人向黃金來所借，尚未歸還黃金來，自應列入黃
    金來之遺產。
  (二)附表二所示之款項，應否以黃金來之遺產支付？或屬黃金來
    之債務而應由全體繼承人負擔？
    1.按繼承人自繼承開始時，除本法另有規定外，承受被繼承
      人財產上之一切權利、義務；關於遺產管理、分割及執行
      遺囑之費用，由遺產中支付之；繼承人有數人時，在分割
      遺產前，各繼承人對於遺產全部為公同共有；繼承人對於
      被繼承人之債務負連帶責任；繼承人相互間對於被繼承人
      之債務，除另有約定外，按其應繼分比例負擔之，民法第
      1148條、第1150條、第1151條、第1153條第1 項、第2項
      分別定有明文。
    2.被上訴人抗辯高雄市○○區○○路488 、490 、492 、
      494 號4 棟房屋係由被上訴人丙○○負責設計、監造，原
      本應由黃金來之4 名子女各分得1 棟，然房子蓋好後，上
      訴人取得其中2 棟之所有權，丙○○則未取得，自應由家
      用款中支付丙○○出力蓋房子之報酬云云，固提出建物及
      土地所有權狀、高雄市政府工務局使用執照、建造執照為
      證，然依被上訴人所陳支付丙○○出力蓋屋之報酬（即附
      表二編號1 所示款項）之緣由，及乙○○於原審審理中陳
      稱：「‧‧‧‧‧‧因為土地處理完之後還剩下一些錢，
      且丙○○並沒有分配到房子，所以我就將這筆錢分配給丙
      ○○，作為他出力蓋房子的錢」等語，已足認此筆款項並
      非關於遺產管理、分割及執行遺囑之費用，且係被上訴人
      乙○○於黃金來死亡後，因先前為黃金來處理節稅售地、
      購地事宜仍有餘款，而自行決定支付丙○○此筆款項，亦
      難認屬黃金來之債務，是以，被上訴人抗辯附表二編號1
      所示款項應自黃金來之遺產債權中扣除云云，洵屬無據。
    3.被上訴人復抗辯，於93年間被上訴人戊○○○跌倒，均由
      被上訴人甲○○○照顧，乃自家用款中給付40萬元予甲○
      ○○，另乙○○於黃金來死亡後，曾帶戊○○○出遊，支
      出12萬元，此二筆款項（即附表二編號2 、3 所示款項）
      應以黃金來遺產支付云云，然此二筆費用均係黃金來死後
      所發生，非黃金來之債務甚明，且非遺產管理、分割及執
      行遺囑之費用，是被上訴人此部分之抗辯亦屬無據。
    4.被上訴人又抗辯被上訴人乙○○為兩造節省遺產稅31,985
      ,505 元 ，可請求上開遺產稅10% 之報酬3,198,550 元，
      此報酬應自黃金來遺產中扣除云云。查乙○○係於91年間
      受黃金來之委託處理節稅事宜，乙○○乃於91年11月18日
      將高雄市○○區○○段275 地號土地出售予訴外人楊合良
      ，而以此售地款購買高雄市○鎮區○○段863 地號等34筆
      土地等情，為兩造所不爭執，並有土地異動索引資料、黃
      金來之遺囑書所附之財產目錄附卷可稽，足認乙○○至遲
      於91年12月21日黃金來書立遺囑時，已將此委任事務處理
      完畢。又乙○○於92年8 月30日黃金來死亡前，未曾向黃
      金來請求給付報酬，係於94、95年間始在家用款收入支出
      明細上列載遺產稅節稅費用3,598,000 元一節，有乙○○
      出具之家用款收入支出明細在卷可稽（一審卷第38頁），
      且為兩造所不爭執。則由被上訴人乙○○於91年底處理節
      稅事宜完畢後，未曾向黃金來請求給付委任報酬，於黃金
      來死亡後，亦係迄至94、95年間始在家用款收入支出明細
      上列載遺產稅節稅費用，向黃金來之其他繼承人表示此筆
      費用應由家用款中支出等情，應足認當初乙○○係無償為
      黃金來處理上開事務，是以，被上訴人抗辯，乙○○為黃
      金來處理節稅事務之報酬應自黃金來遺產扣除云云，尚屬
      無據。
    5.再被上訴人抗辯，黃金來生前將其名下高雄市○○區○○
      段279 地號土地出租予他人，出租當時已收取押金10萬元
      ，約定於97年4 月30日租期屆滿時退還，此筆10萬元之租
      地押金應由全部繼承人負擔云云。惟查，黃金來生前已書
      立遺囑，將其名下之不動產分配予兩造，上開土地係分配
      予被上訴人丙○○，於黃金來死亡後，兩造即依黃金來之
      遺囑辦妥不動產之繼承登記等情，有遺囑書附卷可稽（一
      審卷第34至37頁），且為兩造所不爭執，黃金來既已書立
      遺囑將名下不動產分由兩造各自取得所有權，其用意應係
      在使繼承人得獨立使用收益所繼承之不動產，是因出租上
      開土地所生之權利義務，亦應由繼承上開土地之被上訴人
      丙○○繼承，始符合黃金來書立遺囑分配不動產之用意。
      上開不動產之租賃關係既已由被上訴人丙○○繼承，則租
      期屆滿退還押租金即屬丙○○之義務，尚難認應由黃金來
      之繼承人共同負擔，是以，被上訴人抗辯，附表二編號6
      之押租金10萬元屬黃金來之債務，應由全部繼承人負擔云
      云，洵屬無據。
    6.至被上訴人抗辯，被上訴人乙○○因受黃金來委託處理節
      稅事宜，出售高雄市○○區○○段275 地號土地，於94年
      10月28日補繳土地增值稅1,690,136 元（即附表二編號5
      所示款項），此筆費用應按應繼分比例由各繼承人負擔等
      情，業據被上訴人提出高雄市稅捐稽徵處土地增值稅繳款
      書為證（一審卷第194 頁），上訴人對此文書之真正並不
      爭執，是被上訴人乙○○確有因出售高雄市○○區○○段
      275 地號土地而繳納土地增值稅1,690,136 元一節，堪予
      認定。按受任人因處理委任事務，支出之必要費用，委任
      人應償還之，並付自支出時起之利息，民法第546 條第1
      項定有明文。而黃金來生前為求節稅，曾於91年間委由乙
      ○○出售高雄市○○區○○段275 地號土地，並購買高雄
      市○鎮區○○段863 地號等34筆土地，嗣黃金來死亡後，
      再以該34筆土地抵繳遺產稅等情，為上訴人所是認，則乙
      ○○為黃金來處理節稅事宜而出售上開土地所產生之土地
      增值稅，應認屬乙○○處理委任事務所支出之必要費用，
      依上開規定，黃金來負有償還之義務。而此筆土地增值稅
      係於黃金來死亡後之94年10月28日始由乙○○補繳之情，
      已認定如前，則黃金來之繼承人就此筆黃金來本應負擔之
      債務，即負有連帶清償之責。是以，被上訴人抗辯，附表
      二編號5 所示土地增值稅款應由兩造按應繼分比例負擔等
      語，洵屬有據。
  (三)綜上所述，本件黃金來之遺產計有：
    1.黃金來對上訴人之370 萬元債權。
    2.黃金來死亡後，仍由被告乙○○以家用款名義管理之部分
      ：迄至92年1 月份此部分之結餘款為9,252,111 元（含辦
      理節稅售地購地後之差額款），加上92年2 月至4 月之租
      金收入242,250 元、92年新福四小段19地號土地之地價稅
      收入35,957元，扣除兩造所同意扣除之如附表一所示款項
      2,679,355 元，再扣除應由兩造按應繼分比例負擔之如附
      表二編號5 所示土地增值稅款1,690,136 元，總計此部分
      之遺產數額為5,160,827 元（計算式：9,530,318 －2,67
      9,355 －1,690,13 6＝5,160,827 )。
六、按繼承人得隨時請求分割遺產，但法律另有規定或契約另有
    訂定者，不在此限，民法第1164條定有明文。上訴人及被上
    訴人乙○○、丙○○、甲○○○均係黃金來之第一順位繼承
    人，且親等相同，戊○○○則為黃金來之配偶，依民法第11
    44條第1 款之規定，兩造之每人應繼分各為5 分之1 ，而黃
    金來之上開遺產並無法律規定或契約約定不得分割之情事，
    則上訴人請求分割，即屬有據。又本件黃金來之遺產範圍為
    ：黃金來對上訴人之債權370 萬元，及由被上訴人乙○○以
    家用款名義管理之5,160,827 元，合計8,860,827 元，而兩
    造之應繼分各為5 分之1 ，即應各分得1,772,165 元（小數
    點以下捨去）。惟按繼承人中如對於被繼承人負有債務者，
    於遺產分割時，應按其債務數額由該繼承人之應繼分內扣還
    ，民法第1172條定有明文，上訴人對黃金來有370 萬元之債
    務，已如前述，則上訴人應扣還之金額為370 萬元，而以上
    訴人之應繼分1,772,165 元扣還後，尚超過1,927,835 元，
    上訴人既尚須將此超過其應繼分1,927,835 元部分歸還予黃
    金來之遺產，則其就由被告乙○○以家用款名義管理之5,
    160,827 元部分，即無受分配之權利。是以，本件黃金來之
    遺產中由乙○○以家用款名義管理之5,160,827 元部分，及
    自上訴人之應繼分扣還上訴人對黃金來之債務370 萬元後尚
    超出之1,927,835 元債務部分，應由被告4 人均分，即就乙
    ○○以家用款名義管理部分之遺產各分得1,290,206 元（小
    數點以下捨去），並各分得對上訴人之債權481,958 元。
七、綜上所述，上訴人請求分割被繼承人黃金來如附表三所示之
    遺產，為有理由，應予准許，並分割如附表四所示。又上訴
    人對黃金來負有債務370 萬元，以上訴人之應繼分扣還後，
    此債務額尚超出上訴人之應繼分1,927,835 元，上訴人就被
    上訴人乙○○以家用款名義管理黃金來遺產已無受分配之權
    ，從而，上訴人請求被上訴人乙○○給付1,370,192 元，及
    自上訴人95年10月14日陳述意見狀送達乙○○之翌日起至清
    償日止，按年利率5%計算之利息，為無理由，原審將此部分
    連同假執行之聲請予以駁回，並無不當，上訴意旨求予就此
    部分廢棄改判，為無理由，應予駁回。
八、本件事證已明，兩造其餘攻擊防禦方法，與判決之結果不生
    影響，爰不予一一論述，併此明。
九、據上論結，本件上訴為無理由，依民事訴訟法第449 條第1
    項、第78條，判決如主文。
中    華    民    國    97    年    4     月    9     日
                            民事第四庭
                                審判長法官  蔡文貴
                                法      官  謝靜雯
                                法      官  黃科瑜
以上正本證明與原本無異。
本判決不得上訴。
中    華    民    國    97    年    4     月    9     日
                                書  記  官  邱麗莉
附表一
┌──┬─────────────┬──────┐
│編號│項目                      │金額        │
├──┼─────────────┼──────┤
│1   │2月～8月奶粉、尿布        │   24,500元 │
├──┼─────────────┼──────┤
│2   │92、93年墓園管理費        │    8,000元 │
├──┼─────────────┼──────┤
│3   │新福四小段19-1地號土地鑑價│    4,000元 │
├──┼─────────────┼──────┤
│4   │新福四小段19-1地號地價差額│    8,165元 │
├──┼─────────────┼──────┤
│5   │92年地價稅                │  160,610元 │
├──┼─────────────┼──────┤
│6   │93年地價稅                │  179,988元 │
├──┼─────────────┼──────┤
│7   │購買冷氣機                │   18,000元 │
├──┼─────────────┼──────┤
│8   │購買戊○○○住院用品      │   10,176元 │
├──┼─────────────┼──────┤
│9   │為戊○○○購買氣墊床      │   15,000元 │
├──┼─────────────┼──────┤
│10  │為戊○○○購買便器椅      │    2,500元 │
├──┼─────────────┼──────┤
│11  │93、94年墓園管理費        │    8,000元 │
├──┼─────────────┼──────┤
│12  │擇掃墓紅包                │    1,200元 │
├──┼─────────────┼──────┤
│13  │喪葬費                    │  802,752元 │
├──┼─────────────┼──────┤
│14  │遺產稅及繼承代辦費        │1,378,264元 │
├──┼─────────────┼──────┤
│15  │92年2 月至94年1 月紅白帖  │   30,600元 │
├──┼─────────────┼──────┤
│16  │訂作祖先牌位              │   15,000元 │
├──┼─────────────┼──────┤
│17  │94年2月至95年6月紅白帖    │    8,600元 │
├──┼─────────────┼──────┤
│18  │95年墓園管理費            │    4,000元 │
├──┴─────────────┴──────┤
│                         合計     2,679,355元 │
└───────────────────────┘
 附表二
┌──┬──────────────────┬──────┐
│編號│項目                                │金額        │
├──┼──────────────────┼──────┤
│1   │488、490 、492 、494 號房屋建造工資 │1,344,083元 │
├──┼──────────────────┼──────┤
│2   │分給甲○○○款項                    │   40,000元 │
├──┼──────────────────┼──────┤
│3   │母親生活費                          │  120,000元 │
├──┼──────────────────┼──────┤
│4   │乙○○辦理遺產稅節稅費用            │3,198,550元 │
├──┼──────────────────┼──────┤
│5   │福民段275地號土地增值稅             │1,690,136元 │
├──┼──────────────────┼──────┤
│6   │退還租地金                          │  100,000元 │
└──┴──────────────────┴──────┘
附表三：被繼承人黃金來之遺產
一、家用款新台幣伍佰壹拾陸萬零捌佰貳拾柒元。
二、被繼承人黃金來對上訴人之債權新台幣參佰柒拾萬元。
附表四：分割方法
一、家用款新台幣伍佰壹拾陸萬零捌佰貳拾柒元，由被上訴人各
    分得新台幣壹佰貳拾玖萬零貳佰零陸元
二、被繼承人黃金來對上訴人之債權新台幣參佰柒拾萬元，以上
    訴人之應繼分新台幣壹佰柒拾柒萬貳仟壹佰陸拾伍元扣還後
    ，尚餘壹佰玖拾貳萬柒仟捌佰參拾伍元，由被上訴人各分得
    肆拾捌萬壹仟玖佰伍拾捌元。
                                                      Ｆ


司法院資訊處製作；財團法人民間司法改革基金會備份。
